臺灣高等法院民事判決
                                     108年度上字第1144號
上  訴  人  謝偉仁  
訴訟代理人  謝元杰  
            李巾幞律師
被 上訴 人  陳秀娥  
            謝靜韻  
            謝豪哲  
            謝靜宜  
共      同
訴訟代理人  蔡嘉恩律師
上列當事人間請求返還所有物事件，上訴人對於中華民國108年8
月14日臺灣宜蘭地方法院107年度訴字第255號第一審判決提起上
訴，本院於109年9月23日言詞辯論終結，判決如下：
    主  文
上訴駁回。
第二審訴訟費用由上訴人負擔。
    事實及理由
一、上訴人主張：坐落宜蘭縣○○市○○段00000地號土地（下稱000
    00地號土地）上門牌號碼宜蘭縣○○市○○路0段000號（整編前
    為○○路0之0號）之房屋（下稱系爭房屋），登記為伊所有。
    系爭房屋係於民國66年興建完成，伊於74年3月19日與被上
    訴人之被繼承人謝信聰簽訂認證書（下稱系爭認證書），約
    定由伊於宜蘭縣○○市○○段0000地號土地【下稱重測前0000地
    號土地，重測後為○○段000地號土地（下稱000地號土地）】
    ，興建與系爭房屋相同建築、面積之建物交予謝信聰後，謝
    信聰應交還系爭房屋，於未交換前系爭房屋應供謝信聰使用
    ，即謝信聰對系爭房屋之使用權附有伊以新屋交換之解除條
    件。嗣謝信聰於94年1月25日死亡，被上訴人為其繼承人，0
    00地號土地則分割繼承登記予被上訴人陳秀娥所有。被上訴
    人旋於94年間對伊提起確認就系爭房屋有使用權存在訴訟，
    經原法院95年度簡上字第36號請求確認系爭房屋使用權事件
    以系爭認證書之約定為由，判決被上訴人就系爭房屋有使用
    權存在確定（下稱系爭前案）。伊為履行系爭認證書之約定
    ，於107年4月3日委請律師依建築法規定，以存證信函催告
    被上訴人提供申請建造執照之相關資料，並表明如被上訴人
    欲自行出資興建，則由伊給付被上訴人新臺幣（下同）240
    萬元，然被上訴人於收受該存證信函後，竟回覆稱其非000
    地號土地之所有權人，而不願提供上開文件供伊申請建造執
    照，其故意以此方式阻撓伊履行以新屋交換被上訴人對系爭
    房屋之使用權之解除條件，係以不正當行為阻止條件成就，
    依民法第101條第1項規定，應視為解除條件已成就，被上訴
    人占有系爭房屋之權源即已喪失。爰依民法第99條第2項、
    第101條第1項、第1148條第1項前段規定及系爭認證書約定
    ，先位請求被上訴人自系爭房屋遷出，將房屋返還予伊。如
    認解除條件未成就，因系爭認證書約定之交換房屋，性質上
    並非屬不可替代之債權債務，於伊不欲履行系爭認證書之解
    除條件時，被上訴人可請求以金錢執行替代履行興建新屋。
    爰依民法第1148條第1項前段規定及系爭認證書約定，備位
    請求被上訴人於伊給付300萬元之同時，自系爭房屋遷出，
    將房屋返還予伊等語。（原審為上訴人敗訴之判決，上訴人
    不服，提起上訴）。並於本院聲明：㈠原判決廢棄。㈡⒈先位
    聲明：被上訴人應自坐落000之0地號土地上之系爭房屋遷出
    ，將房屋返還予伊。⒉備位聲明：被上訴人應於伊給付300萬
    元之同時，自系爭房屋遷出，將房屋返還予伊。㈢願供擔保
    ，請准宣告假執行。
二、被上訴人則以：依系爭認證書之約定，上訴人須履行以新屋
    交換之解除條件，始得請求謝信聰返還系爭房屋，而伊等為
    謝信聰之繼承人，本於繼承之法律關係，伊等對系爭房屋自
    有使用權。惟上訴人至今尚未履行以新屋交換之解除條件，
    且伊等並未以不正方法使上訴人無法達其請求伊等返還系爭
    房屋之解除條件，伊等仍有占有使用系爭房屋之權源。又重
    測前0000地號土地，於重測後為000地號土地，爾後又分割
    為000地號及000-0地號土地，由被上訴人陳秀娥取得000地
    號土地、上訴人取得000-0地號土地。上訴人雖曾寄發存證
    信函予伊等，請求伊等提出000地號土地之權利證明文件及
    建造執照申請書等相關文件，然其請求提出之內容顯與系爭
    認證書約定「於重測前0000地號土地」興建新屋等解除條件
    不符，兩造就建築基地地點、面積、建材規格、換算金錢之
    內容均無共識，上訴人亦未提供可行之建築方案或草圖，伊
    無從提供上訴人所要求之文件，自不能以伊等現階段拒絕配
    合提供相關文件即認具有阻卻條件成就之故意，此與上訴人
    未能達成其請求伊等返還系爭房屋之解除條件，亦無因果關
    係。另系爭認證書約定之解除條件為上訴人以新屋交換，伊
    等並未同意更改債之標的，上訴人備位請求於其給付300萬
    元之同時，伊等應遷出及返還系爭房屋，並無依據等語，資
    為抗辯。並於本院聲明：㈠上訴駁回。㈡如受不利判決，願供
    擔保，請准宣告免為假執行。
三、兩造不爭執事項：
  ㈠系爭認證書約定「上訴人同意以重測前0000地號土地上興建
    樓房時以同一建築面積交換給被上訴人之被繼承人謝信聰，
    未交換前系爭房屋應供謝信聰使用」，有認證書附卷可憑（
    見本院卷第105頁）。
  ㈡被上訴人前於94年間對上訴人就系爭房屋提起確認房屋使用
    權存在訴訟，經原法院以94年度宜簡字第86號確認房屋使用
    權事件判決駁回被上訴人之訴，被上訴人不服提起上訴，復
    經原法院以95年度簡上字第36號判決將原判決廢棄，並確認
    被上訴人就系爭房屋有使用權存在確定，有上開原法院95年
    度簡上字第36號判決在卷可稽（見本院卷第261-271頁）。
  ㈢謝贊標為謝信聰之外祖父，並為上訴人之父親。謝信聰經原
    法院於93年10月5日以93年度禁字第37號裁定宣告為禁治產
    人，並於94年1月25日死亡，被上訴人均為謝信聰之法定繼
    承人，有親屬系統表、繼承遺產分割協議書在卷可稽（見原
    審卷第174頁背面至176頁）。
  ㈣重測前0000地號土地因分割增加○○段0000-0地號，重測後分
    別為○○段000、000地號土地，上訴人及謝信聰於87年間協議
    分割共有土地，000地號土地因分割增加000-0地號，由謝信
    聰取得000地號土地全部，上訴人取得000-0地號土地全部。
    謝信聰死亡後，由被上訴人陳秀娥繼承登記為000地號土地
    之所有權人。000地號土地則為陳秀娥、上訴人共有，有土
    地登記第二類謄本、宜蘭縣宜蘭地政事務所108年12月9日宜
    地壹字第1080010957號函暨所附土地登記簿、土地登記公務
    用謄本、土地登記第一類謄本附卷可憑（見原審卷第14頁、
    本院卷第173-180頁、第289頁、第393頁）。
  ㈤上訴人於107年4月3日委請律師依建築法規定，以淡水紅樹林
    郵局第145號存證信函請求被上訴人提供000地號土地之權利
    證明文件，以製作起造人名冊等資料。被上訴人於107年4月
    30日以桃園民生路郵局第89號存證信函，回覆上訴人稱：「
    ..吾等俱非所有權人，無法申請完整記載資料之第一類謄本
    ，更無可能取得土地使用權同意書」，有上開存證信函在卷
    可稽（見原審卷第20-29頁）。
四、上訴人主張其為履行系爭認證書之約定，於107年4月3日委
    請律師以存證信函催告被上訴人提供申請建造執照之相關資
    料，然被上訴人於收受該存證信函後，竟回覆稱渠等非000
    地號土地之所有權人，而不願提供上開文件供伊申請建造執
    照，故意阻撓其履行以新屋交換被上訴人對系爭房屋之使用
    權之解除條件，係以不正當行為阻止條件成就，依民法第10
    1條第1項規定，應視為解除條件已成就，其自得先位請求被
    上訴人遷出及返還系爭房屋等語，為被上訴人所否認，並執
    前詞為辯。經查：
　㈠按附解除條件之法律行為，於條件成就時，失其效力，為民
    法第99條第2項所明定。又因條件成就而受不利益之當事人
    ，如以不正當行為阻其條件之成就者，視為條件已成就，為
    民法第101條第1項所明定。可知當事人除須有故意阻止其條
    件成就之行為外，尚須該行為為不正當，始得視為條件已成
    就。所謂以不正當行為阻其條件之成就，雖不以作為為限，
    不作為亦包括在內，惟均須具有阻卻條件成就之故意，並其
    行為與條件之不成就有相當因果關係，始足當之（最高法院
    106年度台上字第2085號判決要旨參照）。又對於條件成就
    施以影響之行為，究應如何定性其為不正當行為，除故意妨
    害、違反法令或違背正義之行為屬之，且應視法律行為時當
    事人之意思依誠實信用之原則客觀地評價，以決定該當事人
    所為是否可被允許，其評價之作成，並應考慮該當事人對系
    爭條件之成就施以影響之動機、目的，再參酌具體個案情況
    予以認定之（最高法院103年度台上字第2068號判決要旨參
    照）。
　㈡查謝信聰對系爭房屋之使用權附有上訴人以興建新屋交換之
    解除條件等節，為兩造所不爭執，並有系爭認證書附卷可憑
    （見本院卷第105頁），系爭前案判決依系爭認證書，亦認
    被上訴人就系爭房屋有使用權，有原法院95年度簡上字第36
    號判決在卷可稽（見本院卷第261-271頁），堪可認定。
　㈢上訴人曾於107年4月3日以淡水紅樹林郵局第145號存證信函
    催告被上訴人：「提供⑴000地號土地之權利證明文件：登記
    謄本資料完整記載之正本、地籍圖資料完整記載之謄本、土
    地使用同意書。⑵建造執照申請書之相關文件：起造人名冊
    、設計人名冊、建築物面積75平方公尺一致之概要表、建築
    師委託書。⑶以上所有文件之印信『使用授權書』及『印章』、
    二、如台端希望以現金折算由台端自行興建之方案：...謝
    偉仁先生願意支付...240萬元與謝信聰之合法繼承人..」等
    情。並經被上訴人於107年4月30日以桃園民生路郵局第89號
    存證信函，回覆上訴人稱：「..吾等俱非所有權人，無法申
    請完整記載資料之第一類謄本，更無可能取得土地使用權同
    意書」等語，固有上開存證信函在卷可稽（見原審卷第20-2
    9頁）。惟查：
　⒈系爭認證書係約定上訴人同意以重測前0000地號土地上興建
    樓房時以同一建築面積交換給被上訴人之被繼承人謝信聰，
    而重測前0000地號土地，因分割增加○○段0000-0地號，重測
    後分別為○○段000、000地號土地，上訴人及謝信聰於87年間
    協議分割共有土地，000地號土地因分割增加000-0地號，由
    謝信聰取得000地號土地全部，上訴人取得000-0地號土地全
    部。謝信聰死亡後，由被上訴人陳秀娥繼承登記為000地號
    土地之所有權人，000地號土地則為陳秀娥、上訴人共有等
    情，為兩造不爭之事實。則系爭認證書約定由上訴人興建新
    屋之重測前0000地號土地，及以同一建築面積交換予謝信聰
    等節所指，是否侷限於分割、重測後之000地號土地，建築
    物面積75平方公尺是否與系爭房屋面積相符，即有疑義，兩
    造復未達成任何共識而多所爭執，且除被上訴人陳秀娥外，
    其餘被上訴人均非000地號土地之所有權人，上訴人亦未提
    出其已著手建築新屋之各項作為、建築方案等資料，被上訴
    人基於上訴人於存證信函內所載之內容，與系爭認證書約定
    「於重測前0000地號土地」興建新屋等解除條件不符，兩造
    就建築基地地點、面積、建材規格、換算金錢之內容均無共
    識，上訴人亦未提供可行之建築方案或草圖等考量，認上訴
    人逕以存證信函催告被上訴人提供建築法規定之建造執照申
    請相關文件，其有疑慮且無從提出，而未提供資料予上訴人
    ，自難逕認有何故意妨害前述解除條件成就，或有何違反法
    令或違背正義之情形。
　⒉再衡酌被上訴人之動機、目的及具體情況，兩造僅係就上訴
    人應興建新屋之位置、面積各有認知而尚有爭執，並非興建
    新屋之事已永久終局無法續行，且倘上訴人依系爭認證書履
    行興建合於約定之新屋予被上訴人，被上訴人既得取得新屋
    居住，而返還系爭房屋予上訴人，對其而言並無不利，亦難
    認被上訴人有何故意使解除條件不成就之必要。上訴人雖主
    張被上訴人於系爭前案中自己一再主張系爭認證書所指興建
    新屋之坐落土地為000地號土地云云，並提出宜蘭中山路郵
    局第398號存證信函、系爭前案謝信聰於93年12月28日所提
    書狀、被上訴人於95年7月21日所提聲明上訴狀為證（見原
    審卷第135-137頁、本院卷第69-73頁）。然被上訴人業於96
    年4月30日系爭前案審理期間，以民事辯論意旨狀將其本訴
    上訴聲明「確認上訴人於被上訴人就000地號土地，興建與
    系爭房屋面積相同之建物完成前，..」更正為「確認其就系
    爭房屋有使用權存在」（見本院卷第103頁），並經本院調
    閱系爭前案卷核閱無訛，益徵被上訴人就系爭認證書所稱之
    重測前0000地號土地是否侷限於分割、重測後之000地號土
    地，仍有爭執。且縱認興建新屋應於000地號土地上為之，
    然被上訴人並未故意使解除條件不成就，已如前述，則本件
    無從認定被上訴人有以不正當行為阻止「興建新屋」之條件
    成就，自無適用民法第101條規定視為「興建新屋」之解除
    條件已然成就之餘地。
　⒊從而，上訴人主張被上訴人於其以存證信函催告後，拒絕提
    供上開文件供其申請建造執照，故意阻撓其履行以新屋交換
    被上訴人對系爭房屋之使用權之解除條件，係以不正當行為
    阻止條件成就云云，委不足取，其依民法第99條第2項、第1
    01條第1項、第1148條第1項前段規定及系爭認證書約定，先
    位請求被上訴人自系爭房屋遷出，將房屋返還予其，自屬無
    據。
五、上訴人又主張如認解除條件未成就，其亦得依系爭認證書約
    定，備位請求被上訴人應於其給付300萬元之同時，遷出及
    返還系爭房屋云云。然細繹系爭認證書內容所載：「一、茲
    為謝偉仁所有坐落宜蘭市○○里○○路000○000號房屋貳棟，於(
    66)(5)(16)建築完成，因農業條例限制以謝偉仁名義以農舍
    申請建築承受產權登記。二、立認證書人等經協議互相遵守
    後開之約定。㈠謝偉仁同意以宜蘭市○○段0000號地（即重測
    前0000地號土地）上興建樓房時以同一建築面積交換給謝信
    聰。㈡未交換前宜蘭市○○里○○路000號（即系爭房屋）應供謝
    信聰使用，但應繳納各項稅捐由使用人各自負擔。...」等
    語（見本院卷第105頁），堪認上訴人與謝信聰僅約定由上
    訴人以重測前0000地號土地興建房屋時，以同一建築面積交
    換給謝信聰，於交換前系爭房屋應供謝信聰使用。惟並無任
    何得由上訴人改以金錢給付之方式取代興建並交換房屋之約
    定，是上訴人依民法第1148條第1項前段規定及系爭認證書
    約定，備位請求被上訴人應於其給付300萬元之同時，自系
    爭房屋遷出，將房屋返還予其，要屬無據。
六、綜上所述，上訴人依民法第99條第2項、第101條第1項、第1
    148條第1項前段規定及系爭認證書約定，先位請求被上訴人
    自坐落000之0地號土地上之系爭房屋遷出，將房屋返還予其
    。及依民法第1148條第1項前段規定及系爭認證書約定，備
    位請求被上訴人應於其給付300萬元之同時，自系爭房屋遷
    出，將房屋返還予其，均為無理由，不應准許，其假執行之
    聲請亦失所附麗，應併予駁回。原審為上訴人敗訴之判決，
    並駁回其假執行之聲請，核無違誤。上訴意旨指摘原判決不
    當，求予廢棄改判，為無理由，應駁回其上訴。
七、本件事證已臻明確，兩造其餘之攻擊或防禦方法及所用之證
    據，經本院斟酌後，認為均不足以影響本判決之結果，爰不
    逐一論列，附此敘明。
八、據上論結，本件上訴為無理由，依民事訴訟法第449條第1項
    、第78條，判決如主文。
中　　華　　民　　國　　109 　年　　11　　月　　4 　　日
                  民事第十二庭  
                        審判長法  官 陳秀貞
                              法  官 毛彥程
                              法  官 蔡世芳
正本係照原本作成。
如不服本判決，應於收受送達後20日內向本院提出上訴書狀，其
未表明上訴理由者，應於提出上訴後20日內向本院補提理由書狀
（均須按他造當事人之人數附繕本）上訴時應提出委任律師或具
有律師資格之人之委任狀；委任有律師資格者，另應附具律師資
格證書及釋明委任人與受任人有民事訴訟法第466條之1第1項但
書或第2項（詳附註）所定關係之釋明文書影本。如委任律師提
起上訴者，應一併繳納上訴審裁判費。
中　　華　　民　　國　　109 　年　　11　　月　　4 　　日

    　　　　　　　　　　　　　書記官  何敏華
附註：
民事訴訟法第466條之1（第1項、第2項）：
對於第二審判決上訴，上訴人應委任律師為訴訟代理人。但上訴
人或其法定代理人具有律師資格者，不在此限。
上訴人之配偶、三親等內之血親、二親等內之姻親，或上訴人為
法人、中央或地方機關時，其所屬專任人員具有律師資格並經法
院認為適當者，亦得為第三審訴訟代理人。